【裁判字號】    87,重訴,323
【裁判日期】    891130
【裁判案由】    清償債務
【裁判全文】
臺灣臺北地方法院民事判決  八十七年度重訴字第三二三號
    原      告  甲○○
    訴訟代理人  葉大慧律師
                吳東炎  住台北市○○○路○段三七０號十一樓
    複 代理 人  王淑俐律師
    被      告  丁○○  住台北縣八里鄉○○路二八之六號十三樓
                己○○○  住同.
                丙○○  住台.
                乙○○  住台北縣八里鄉○○路二八號十二樓
    共      同
    訴訟代理人  林亦書律師
    被      告  戊○○  住台北市○○路○段二段一三七號四樓
    訴訟代理人  朱昭勳律師
右當事人間請求清償債務事件，本院判決如左：
    主      文
原告之訴及假執行之聲請均駁回。
訴訟費用由原告負擔。
    事      實
甲、原告方面：未於最後言詞辯論期日到場，惟據其以前到場及提出書狀，聲明及陳
    述如后：
一、聲明：
(一)被告己○○○應將其彰化銀行城東分行帳號五一四七─五一─00000000
    帳戶內餘額新台幣（以下同）六萬九千九百三十七元返還被告丁○○。
(二)被告戊○○應將其彰化銀行城東分行帳號五一四七─五一─000000000
    帳戶內餘額九十八萬三千八百九十九元返還被告丁○○。
(三)被告丙○○應將其彰化銀行城東分行帳號五一四七─五一─00000000帳
    戶內餘額一十七萬六千八百四十九元返還被告丁○○。
(四)被告乙○○應將其彰化銀行城東分行帳號五一四七─五一─00000000帳
    戶內餘額六百八十七萬八千零一十七元返還被告丁○○。
(五)被告丁○○應給付原告七百四十五萬五千二百七十一元，及自起訴狀繕本送達之
    翌日起至清償日止，按年百分之五計算之利息。
(六)前五項聲明，原告願供擔保以代明釋，請准宣告假執行。
二、陳述：
(一)被告己○○○、戊○○、丙○○、乙○○之帳戶係供被告丁○○操作股票、往來
    金錢之用，經渠等於台灣台北地方法院檢察署八十五年偵字第二０一二一號案件
    承認在卷（參見渠等之選任辯護人於八十六年三月十七日庭呈之辯護意旨狀），
    並經鈞院八十六年度易字第三七六四號調查在案，渠等並將存摺、印鑑交予被告
    丁○○，是渠等與被告丁○○間有信託關係存在。又被告丁○○於民國（下同）
    八十五年六月間透過被告己○○○之子即訴外人大順證券股份有限公司（以下簡
    稱大順公司）助理營業員楊文山向原告借款，並提供被告己○○○、戊○○、丙○○、乙○○設於彰化銀行城東分行帳戶之存摺（帳號依序為五一四七─五一─
    00000000；五一四七─五一─00000000；五一四七─五一─0
    0000000；五一四七─五一─00000000），及在大順公司之集保
    存摺（帳號依序為三七五八一─九；三七五八二─二；三七五七二─五；三七六
    七八─二），暨各該帳戶之印鑑、融資條予原告為擔保，約定被告丁○○通知原
    告，原告即將一定金額匯入前開帳戶之一，由被告丁○○填具提（匯）款單，由
    原告蓋用印鑑章後，提領現款以支付買賣股票之價款。嗣原告自八十五年六月十
    四日起至八月三日止總計交付七百四十五萬五千二百七十一元予被告丁○○（經
    由彰化銀行城東分行，原告00-00000-0、00-00000-0帳戶；原告長子吳東炎00-0
    0000-0帳戶；長女吳金書00-00000-0帳戶；次女吳明爵00-00000-0帳戶；三女吳
    少君00-00000-0帳戶；四女吳明儒00-00000-0帳戶；五女吳朱衣00-00000-0帳戶
    ；配偶黃淑真00-00000-0帳戶；長媳王蕙珍00-00000-0帳戶；友人黃桂蘭00-000
    00-0帳戶；王蕙芳00-00000-0帳戶；吳靜惠00-00000-0；楊文山00-00000-00-00
    帳戶匯入被告己○○○等帳戶），其並先後三次請楊文山於同年六月二十五日、
    七月九日、十九日自其設於彰化銀行城東分行0000-00-00000-0-00帳戶提款匯付
    利息依序二萬四千六百二十五元、四萬七千零二十九元、三萬九千二百三十五元
    至原告設於同分行0000-00-00000-0 帳戶（至匯款單由吳東炎記載受款帳戶，係
    因楊文山稱不知原告帳號，請求吳東炎填載），嗣經其與原告會帳，由會計師王
    鎮東簽證帳目。詎被告丙○○向上開銀行謊報存摺、印鑑遺失，並以新存摺陸續
    提領一百餘萬元，且於同年八月五日變更交割印鑑，提領股款五十四萬二千八百
    五十八元；被告乙○○於同年八月十四日變更交割印鑑，並與被告丙○○同時謊
    報融資條遺失；被告戊○○於同年九月四日提領股款九萬八千一百四十五元。原
    告寄發信函予被告己○○○，均遭拒收，並否認信託關係，顯有將信託財產易為
    自己所有之意思，侵害被告丁○○之權利，致原告之債權不保，然被告丁○○均
    不制止其餘被告，怠於行使其權利。原告於同十五年八月二十七日委請訴訟代理
    人函請被告出面處理，被告丁○○拒絕清償。原告再於八十六年一月三日以存證
    信函請求其償還，其亦不置理。原告遂控告被告詐欺，被告丁○○於訴訟中曾答
    允返還欠款，唯獲得不起訴處分後又拒絕。原告復於八十七年一月十五日以存證
    信函催告其返還借款，是被告丁○○應負遲延責任。按債務人怠於行使權利時，
    債權人因保全債權，得以自己之名義，行使其權利，民法第二百四十二條定有明
    文。前條債權人之權利，非於債務人負遲延責任時，不得行使；但專為保存債務
    人權利之行為，不在此限，民法第二百四十三條亦有規定。查被告丁○○無不動
    產，且經訴外人萬泰銀行列為拒絕往來戶，顯無資力清償欠款。為此依民法第二
    百四十二條、第二百四十三條、第四百七十八條規定，以八十九年十月三日辯論
    意旨狀之送達代位為終止信託之意思表示，並提起本訴。
(二)如系爭借款係吳東炎出借，被告丁○○無需委託楊文山自其帳戶匯付利息，僅需
    由楊文山提領現金交付吳東炎即可。該匯入帳號係原告通知楊文山。另證人楊文
    山稱其開立取款條予吳東炎自行領取利息云云，然吳東炎無楊某之存摺，根本無
    法提款，是該證詞明顯不實。
(三)原告於刑事案件調查中明白表示，初為楊文山持其簽發之支票向原告調借，後欲
    再借款時，方稱借款人係被告丁○○。原告向吳東炎查詢，復有其餘被告之存摺
    、集保本及印鑑為擔保，始繼續貸借款項，而將帳務委由吳東炎處理。期間楊文
    山曾於八十五年七月二十六日再簽發面額二百萬一千二百元之支票向原告調借款
    項。故原告之前未曾見過被告丁○○，不足以否認兩造之借貸行為。
(四)按法院為判決時，應斟酌全辯論意旨及調查證據之結果，依自由心證判斷事實之
    真偽。參諸台灣台北地方法院檢察署八十五年偵字第二０一二一號詐欺案八十五
    年九月二十一日偵訊筆錄。系爭帳戶係借給被告丁○○使用，成立信託關係，有
    下列為證：
１、被告己○○○供稱：我去開戶給丁○○使用，實際上我沒有買賣，我不認識告訴
    人。
２、被告戊○○供稱：我是同意借丁○○使用，至於丁○○借錢之事我不知道。
３、被告丙○○供稱：我也是同意借給丁○○使用，至於她借錢之事我不知道。
４、被告乙○○供稱：在大順開戶而認識丁○○，同意借餘額給丁○○，所以印鑑、
    存摺借給她使用，至於借款之事我不知道。
５、被告丁○○供稱：四人同意我使用戶頭買賣，我將四人印鑑、存摺交給吳東炎以
    方便交割使用。
(五)原告借款予被告丁○○，有下列為證：
１、資金來源：
  (1)原告將所有座落台北市○○區○○段二小段六六四地號土地，及台北市○○區○
    段一七九巷七一弄四號房屋設定抵押權予彰化商業銀行城東分行，借得九百萬元
    ，存入原告在該分行之00000000000000帳戶，並訂定憑卡自動融資借款契約。
  (2)原告分別向親友吳東炎、吳金書、吳朱依、吳明儒、吳兆爵、吳少君、黃桂蘭、
    王蕙芳、吳靜惠、黃淑貞及王蕙珍借款轉借被告，且每日將系爭帳戶內不足之差
    額補足。若有餘款則陸續返還部份借款予親友。
２、借款經過：
  (1)原告稱：丁○○叫楊文山出面向我借一六十五萬，要軋支票，用我的帳戶匯給他
    （見台灣台北地方法院檢察署八十五年度偵字第一八九六七號卷第七十頁）；楊
    文山出面借，他說要軋支票一百六十五萬，後來無法還，才拿三個戶頭給我擔保
    （同前卷第一百二十四頁）；（錢）是透過吳東炎來處理，楊文山用四個人的戶
    頭做擔保跟我借錢（見鈞院八十六年度易字第二七六四號刑事訴訟八十六年十一
    月十八日訊問筆錄）。
  (2)吳東炎陳稱：知道（楊文山向原告調錢），是我父親通知我，楊文山叫我存入他
    母親的戶頭，再轉入楊文山的戶頭；楊文山從他的存摺有轉三次利息給我父親（
    見上開偵查卷第一百二十四、第一百二十五頁）。
  (3)楊文山陳稱：不知為何己○○○戶頭有一百六十五萬元，那是丁○○與吳東炎間
    丙種墊款等語，惟丁○○有叫我轉利息給吳東炎（見上開偵查卷第一百二十五頁
    ）；我是代丁○○先墊利息（上開刑事訴訟卷宗八十六年十一月十八日訊問筆錄
    ）。足徵原告提供資金，經由吳東炎、楊文山媒介，借款予被告丁○○買賣股票
    。
  (4)楊文山證稱：約六月十九日丁○○委託我交己○○○、陳惠芳、丙○○之存摺、
    印章給吳東炎，有提到吳東炎要幫他墊款，乙○○之存摺、印鑑章也是後來委託
    我轉交；丁○○與吳東炎會算時，才見過甲○○；會算時丁○○找了二位會計師
    ，吳東炎找了一位會計師，結算墊款金額吳東炎主張有七百四十幾萬元，丁○○
    這邊有幾筆爭執，但差距不大等語，足證確實有系爭借款。楊文山之所以不承認
    向原告借款，因其為助理營業員，恐違反證券交易法，遭受刑事處分。
  (5)系爭帳戶所載金額，與原告所匯入之金額相符。並經會計師王鎮東逐筆核對大順
    公司電腦成交日報表確認。
３、台灣高等法院八十七年度上訴字第四０五一號刑事判決認定：甲○○明知未經核
    准不得經營證券金融事業之有價證券買賣放款之融資業務，竟基於概括之犯意，
    自八十五年六月十四日起至七月二十四日間，連續違反此規定，提供資金放款予
    丁○○，供其下單買賣股票多次，丁○○並將其所利用之人頭戶丙○○、己○○○、林昭勳、戊○○等人之存摺及印鑑交甲○○收執，墊款利息（新台幣）每萬
    元每日六元，總計墊款七百四十五萬五千二百七十一元。判決原告連續違反未經
    主管機核准，不得經營證券金融事業之規定，處有期徒刑四個月，不得上訴而告
    確定，原告並已執行完畢。
４、針對被告指摘匯款明細表不符之處，說明如下：
  (1)八十五年六月十四日原告匯入被告己○○○帳戶之款項，與原告主張之借款一百
    六十五萬元不符，係因原告於當日分別匯入一百六十五萬元借款，及九萬三千六
    百三十六元予被告丁○○充傭金。
  (2)表列八十五年六月十五日被告己○○○匯出一十八萬三千二百二十元，係因被告
    尚有其他存褶原即有餘款，加上原告當天貸出一十三萬二千八百四十七元，即為
    一十八萬三千二百二十元。至被告己○○○之帳戶餘額三萬三千九百七十七元，
    係大順公司匯予其之款項，非被告己○○○匯予原告。
  (3)八十五年六月十八日帳號00-00000-0為誤寫，正確帳號應為00-00000，為訴外人
    翁麗霞所有。
  (4)00-00000帳戶為訴外人莊振元所有；00-00000-0、00-00000帳戶為訴外人黃陳玉
    英所有；00-00000帳戶為訴外人高文真所有；00-000000、00-00000-0 帳戶為訴
    外人許斟所有；00-00000帳戶為林宏泰所有；00-00000帳戶為訴外人黃安聰所有
    。
  (5)表列現金部分均為原告委託吳東炎存入系爭帳戶，存款單皆由吳東炎親自填寫，
    。
  (6)八十五年七月十六日、七月十八日及七月二十日之匯款明細業已於八十九年十月
    三日具狀補正。
(六)證人楊文山在台灣台北地方法院檢察署八十五年偵字第六四八九號證稱：當時是
    戊○○之戶頭借給丁○○使用，而錢都是丁○○來支出的；戊○○有同意借她使
    用？有等語。而被告丁○○之錢又係來自原告，足證上開戶頭之錢均為被告丁○○之借款。
三、證據：提出對帳單、存證信函、掛號郵件收件回執、台灣高等法院檢察署八十六
    年度議字第二七四五號處分書、帳號明細表、辯護意旨狀、存摺掛失解除／補發
    申請書、更換印鑑申請書、融券賣出報告書臨時收據掛失申請書、融資買進報告
    書臨時收據掛失申請書、律師函、存摺、本院八十六年度易字第三七六四號刑事
    判決、台灣高等法院八十七年度上訴字第四０五一號刑事判決、訊問筆錄、新聞
    剪報、消費者貸款申請書放款額度證明書、憑卡自動融資借款契約書等影本。並
    聲請調閱帳戶交易往來明細表、被告丁○○之退票紀錄、楊文山之提、匯款及支
    票存款帳戶往來資料。又聲請傳訊證人吳東炎；調閱系爭帳戶存摺。
乙、被告丁○○、己○○○、丙○○、乙○○方面：
一、聲明：
(一)原告之訴駁回。
(二)如受不利判決，請准供擔保免為假執行。
二、陳述：
(一)按金錢消費借貸契約，以金錢之交付及借貸意思表示一致為成立要件，當事人主
    張有金錢借貸關係存在，須就發生所須具備之特別要件負舉証責任︵最高法院八
    十一年台上字第二三七二號判決意旨參照︶。查被告丁○○於八十五年六月十四
    日起至八月三日止期間與原告素昧平生，未曾就借貸事項對其為任何意思表示，
    或直接自原告受領款項。有如后事證可證：
１、被告丁○○於八十五年六月間經人介紹時任大順公司營業部襄理之原告之子吳東
    炎。吳某為賺取利息，主動表示有閒置資金願貸與被告丁○○，充每筆股票買進
    金額之兩成資金，為被告丁○○應允合作。然同年七月底被告丁○○發現吳東炎
    計算之帳目有誤，即表明不再往來，並向大順公司主管反應。同年八月初該公司
    董事曹士剛指示協理陳士龍出面處理糾紛，被告丁○○遂與吳東炎完成初步會帳
    ，經吳東炎簽認會帳單三紙，期間從未見原告出面主張任何權利，被告亦於同年
    八月間協調時首次與原告會面。況如非發生糾葛之一方為大順公司之營業員兼襄
    理，大順公司豈願出面協調？原告捏稱貸款被告丁○○，係為迴護吳東炎違法貸
    放股票丙種借款之犯行，以免遭刑事訴追。
２、吳東炎與被告丁○○因丙種墊款關係發生糾紛後，於八十五年八月七日、八月十
    五日以當事人身分出席在大順公司召開之協調會。吳東炎坦承：她（指被告丁○○）拿你們那個東西來給我借錢；她拿那個東西跟我借錢，我還有融資條；一開
    始，王會計師也知道，等於她（指被告丁○○）拿二百八十九萬多股票，跟我借
    了一百六十五萬元；我們不要講出去，做丙、什麼叫做丙，一般講三成七成．．
    開始你拿二百八十九萬的東西跟我借一百六十五萬，第二次你戶頭怎麼買賣我不
    管，我就是幫你轉了十三萬多，每天存摺轉；下單下幾個戶頭，那是她在下，楊
    文山在接的，我只負責轉錢．．妳（指被告丁○○）少多少錢，我轉多少錢，妳
    多出多少錢，我都轉走．．我轉多少給妳，妳轉多少給我，接單不是我接的，缺
    錢時我存進去，多錢我領出來，再來她（指被告丁○○）所說的丙種成數，為什
    麼當初要她約定一人一半五五呢？；當初的約定是因為做融資．．才會做到二、
    八成，五五然後六成等語。另吳東炎於偵查中被訊及：借丁○○的錢何來？亦明
    確供稱：是我父親的，我匯入他四人戶頭等語。被告楊趙金等人之帳戶之存、提
    款亦均由吳東炎出具憑條辦理，渠等均不認識吳東炎之資金提供者。洵堪認定吳
    東炎確為墊款予被告丁○○之人，原告充其量為幕後提供資金予吳東炎之金主之
    一（原告起訴狀所自承尚有其親友多人提供資金），非借貸契約當事人。因吳東
    炎之金主有十幾位，被告張緯津不知利息要付那一位，故由吳東炎自行填寫帳戶
    於匯款單。
３、台灣台北地方法院檢察署八十五年偵字第一八九六七號偵查中訊問原告：丁○○
    及另四人有無親自向你借錢？原告答：沒有與丁○○及另四人見過面。又原告誆
    稱：錢也是匯到楊文山戶頭，楊文山有出面向我借，．．但沒說何人要借，只說
    要軋支票，利息照算（見第七十五頁筆錄）。
４、兩造間未曾共同會帳。且會計師王鎮東簽証之帳目無被告丁○○或其所委託之會
    計師之簽認，僅原告之受託人單方意思表示，無公信力可言。
５、被告向吳東炎融資買賣股票一事，經原告及吳東炎於台灣台北地方法院檢察署八
    十五年偵字第一九九一七、二０一二二號證述屬實，並於鈞院八十五年重訴字第
    一四二二號民事事件証述：丁○○是透過楊文山來向我借錢的等語。復經上開民
    事確定判決審認在案。
６、按檢察官不起訴處分，無拘束民事訴訟之效力，最高法院四十一年台上字第一三
    ０七號判例意旨參照。台灣台北地方法院檢察署八十五年偵字第一九九一七、二
    ０一二二號不起訴處分書、台灣高等法院檢察署八十六年議字第二七四五號駁回
    再議處分書，係偵查原告控告被告共同詐欺之犯罪事實，未就原告與被告丁○○
    有無金錢借貸契約之成立要件詳為審認。其理由中謂〔．．縱聲請人︵指原告︶
    所言為真，惟聲請人甲○○所借款係為丁○○買賣股票用．．〕等語，亦僅止於
    假設之詞，不得執為証明系爭借貸契約。
７、按刑事判決所認事實，無拘束民事訴訟之效力，最高法院迭著有判例。鈞院八十
    六年度易字第三七六四號刑事判決事實欄雖記載：吳東炎．．為其父甲○○媒介
    資金與丁○○買賣股票使用；甲○○．．提供資金放款予丁○○字樣。惟其理由
    謂：訊據被告吳東炎．．承認有將其父．．甲○○之資金借與丁○○買賣股票情
    ；被告吳東炎雖辯稱非伊自己之資金借款與丁○○．．然被告吳東炎即自承有將
    被告甲○○之資金借與丁○○，且丁○○亦一再指述透過吳東炎借款字樣，與事
    實之認定顯有矛盾。況該案刻由台灣高等法院以八十七年度上訴字第四０五一號
    審理，原告不得以該未確定之判決解免依法應負之舉證責任。至台灣高等法院八
    十七年度上訴字第四０五一號刑事判決未就民事上借貸契約之成立要件詳為審認
    ，其理由二、第(三)項亦同時認定〔被告吳東炎即自承有將被告甲○○之資金借
    與丁○○〕，故不足執以認為兩造間有借貸契約。
８、參諸証人楊文山之證言。互核原告自認存款單係吳東炎所寫。及彰化商業銀行城
    東分行檢送之存、提款單筆跡截然不同，堪証証人楊文山之証詞確屬實在。又被
    告丁○○如透過楊文山向原告借款，豈有始終不認識貸與人，亦不知其往來資金
    帳號之理。且縱認楊文山初次存款時不知原告之帳號，需吳東炎代為填單存入，
    惟其後二次存款顯無再假手吳東炎之必要。是該借款利息應係証人楊文山交付取
    款條及存摺予吳東炎，由吳東炎自行存入原告之帳戶。
(二)被告己○○○、丙○○、乙○○等人僅將信用交易帳戶內剩餘之融資額度借予被
    告丁○○使用。且被告乙○○於八十五年六月二十九日始至大順公司開立信用交
    易帳戶，帳戶內之款項及股票係於同年七月初自訴外人金鼎証券股份有限公司帳
    戶中匯撥而來。
(三)被告乙○○另陳述：其提供帳戶予被告丁○○買賣股票，但其本身買賣股票亦使
    用同一帳戶，即曾融資及於八十五年間交付面額五十萬元之支票委託楊文山買進
    台光股票一百七十張。其未同意被告丁○○以帳戶供擔保。
(四)原告提出之匯款明細表有如后不詳之處：
１、八十五年六月十四日原告主張被告丁○○借款一百六十五萬元入被告己○○○帳
    戶，惟與匯款流向明細所示金額不符。
２、八十五年六月十五日表列自被告己○○○帳戶匯出一十八萬三千二百二十元，惟
    其帳戶餘額僅三萬三千九百七十七元。
３、八十五年六月十八日表列自楊文山帳戶匯出五十二萬三千九百八十六元，惟其帳
    戶並無該款項之支出。且表列之帳戶亦非楊文山所有。
４、表列00-00000、00-00000-0、00-00000-6、00-00000、00-00000-0、00-00000-5
    、00-00000、00-00000等帳戶不知何人所有，是否攸關系爭借貸，殊值商榷。
５、表列現金匯入部分大多未載明為何人之款項，是否為系爭借貸，亟待說明。
６、八十五年七月十六日至十八日、七月二十日之借貸明細如何？被告帳戶中之款項
    為何人領取？去向如何，皆不明瞭。
三、證據：提出對帳單、言詞辯論筆錄、本院八十五年度訴字第一四二二號民事判決
    、開戶申請書、融資融券契約書、錄音譯文、存摺。又被告乙○○提出支票。
丙、被告戊○○方面：
一、聲明：
(一)駁回原告之訴。
(二)如受不利判決，願供擔保請准宣告免為假執行。
二、陳述：
(一)最高法院六十九年度台上字第三五四六號判例明示：金錢借貸，固屬要物契約，
    應由貸與人就交付金錢之事實負舉證責任，但若貸與人提出借用證內經載明所借
    款額，當日親收足訖無訛者，要應解為貸與人就要物性之具備已盡舉證責任。原
    告僅提示其委任之會計師王鎮東製作之對帳單，不足證明借貸被告丁○○之事實
    。事實上係吳東炎於八十五年六月間知悉被告丁○○進行股票融資交易，為賺取
    利息而透過楊文山貸款予被告丁○○，被告戊○○則提供帳戶供丁○○買賣股票
    。嗣吳東炎與被告丁○○計算帳目有問題，同意結算前不得處分其餘被告帳戶內
    之股票、存款，經大順公司之董事曹士剛指示協理陳士龍於八十五年八月二日將
    存摺封存。有曹士剛致證券交易所之存證信函、吳東炎與被告丁○○之會帳單可
    稽。且鈞院八十五年度重訴字第一四二二號民事事件，吳東炎於八十五年十二月
    三日證稱：丁○○是透露楊文山來向我借錢等語。故原告對被告丁○○無任何債
    權存在，其代位訴訟即失所據。
(二)按最高法院四十九年台上字第一七五號判例明示：債權人得以自己名義代理行使
    者，為債務人之權利而非自己之權利，若債務人自己並無該項權利，債權人自無
    代位行使之可言。查被告丁○○與被告戊○○合作買賣股票，被告戊○○出借融
    資融券餘額供被告丁○○買賣股票，因此系爭被告戊○○名義之集保存褶有屬自
    己之股票，帳戶內亦有自己所有之金錢，在未經雙方對帳前，尚難確認被告丁○○之現款及股票數額。又該合作關係尚持續中，並未終止，被告丁○○固有權終
    止合作，請求會帳，然未結算前〔合作關係未終止前〕，被告丁○○尚無請求被
    告戊○○交付系爭帳戶餘額之權利，原告代位請求即失所據。再查原告主張自八
    十五年六月十五日起經由親友匯入該帳戶之金額，與帳戶餘額不符。且當時該帳
    戶尚有存款，被告戊○○嗣後亦曾陸續買入股票，尚未賣出者至少有數百萬元，
    包括仁寶、太子、宏福建設、長谷等各檔股票，尚須會計師會算始得確認被告戊○○及被告丁○○持有之比例。是原告未證明該帳戶餘額均屬被告丁○○所有，
    其代位請求被告戊○○將餘額給付被告丁○○，於法無據。
(三)銀行存摺係被告乙○○對銀行之債權憑證簿冊，非金錢本身，亦非有價證券。證
    券集保存摺係被告乙○○對集保公司及證券公司有那些股票，及股票若干之證明
    文件，非股票（有價證券）本身。印章本身則無交易價值。依法均不得為物上擔
    保之擔保品，原告豈可能相信並接受該無效之擔保？被告丁○○又怎會有權以該
    存摺、印章作擔保向他人借款。
(四)代位權係債權人代行債務人之權利，故代行者與被代行者之間必須有債權債務關
    係存在為前提（參見最高法院四十九台上一二七四號判決）。又最高法院八十一
    年台上字第二三七二號裁判明示：當事人主張有金錢借貸關係存在，須就其發生
    所須具備之特別要件即金錢之交付及借貸意思表示相互一致負舉證之責任，若當
    事人對借貸關係二特別要件無法舉證，則尚不能認有金錢借貸關係存在。本件原
    告未就其與被告丁○○間有借貸之合意及借款之交付舉證以實其說，其請求返還
    借款，誠有可議之處。
(五)自認原告及其親友於八十五年間以銀行轉帳方式匯款予被告戊○○帳戶。唯該匯
    款係被告丁○○與原告間之金錢往來，與被告戊○○無涉。
三、證據：提出本院八十五年度重訴字第一四二二號民事判決、台灣台北地方法院檢
    察署八十五年偵字第一九九一七、二０一二二號、八十八年度偵字第六四八九號
    不起訴處分書、存證信函、對帳單、帳戶明細表等影本。又聲請傳訊證人楊文山
    。
    理      由
甲、程序方面：
一、本件原告未於最後言詞辯論期日到場，核無民事訴訟法第三百八十六條各款所列
    情形，爰依被告之聲請，由其一造辯論而為判決。
二、原告原起訴聲明請求：(一)被告己○○○、戊○○、丙○○、乙○○應分別將渠
    等在彰化銀行城東分行之帳戶，帳號依序為五一四七─五一─00000000
    、五一四七─五一─00000000、五一四七─五一─00000000、
    五一四七─五一─00000000之存款結清返還予被告丁○○。嗣於八十八
    年九月十三日確定各該帳戶之餘額，並更正聲明請求各該被告返還存款餘額予被
    告丁○○。是原告未變更訴訟標的，而僅補充事實上之陳述，依八十九年二月十
    一日修正前民事訴訟法第二百五十五條第一項但書、第二百五十六條第一款規定
    ，無庸經被告同意，應准許原告為上開補充。
乙、得心證之理由：
一、原告主張：被告丁○○於八十五年六月間透過楊文山向伊借款，經伊自八十五年
    六月十四日起至八月三日止交付七百四十五萬五千二百七十一元貸款予被告丁○○等語。被告則以：借貸關係存在於被告丁○○與原告之子吳東炎間等語置辯。
    查：
(一)原告主張：伊於上開期間，經由彰化銀行城東分行伊之00-00000-0、00-00000-0
    帳戶；吳東炎00-00000-0帳戶；長女吳金書00-00000-0帳戶；次女吳明爵00-000
    00-0帳戶；三女吳少君00-00000-0帳戶；四女吳明儒00-00000-0帳戶；五女吳朱
    衣00-00000-0帳戶；配偶黃淑真00-00000-0帳戶；長媳王蕙珍00-00000-0帳戶；
    友人黃桂蘭00-00000-0帳戶；王蕙芳00-00000-0帳戶；吳靜惠00-00000-0；楊文
    山00-00000-00-00帳戶匯入合計七百四十五萬五千二百七十一元款項，至被告丁○○使用之被告己○○○、戊○○、丙○○、乙○○設於同分行帳戶，帳號依序
    為0000-00-00000000；0000-00-00000000；0000-00-00000000；0000-00-000000
    00；又被告丁○○委由楊文山於八十五年六月二十五日、七月九日、十九日自其
    設於同銀行之0000-00-00000-0-00帳戶提款匯付利息依序二萬四千六百二十五元
    、四萬七千零二十九元、三萬九千二百三十五元至伊設於同銀行0000-00-00000-
    0 帳戶之事實，業據原告提出對帳單、帳號明細表、存摺、消費者貸款申請書放
    款額度證明書、憑卡自動融資借款契約書等影本為證。核與本院向上開銀行調閱
    被告己○○○等人之帳戶收支明細表相符。及經該銀行以八十七年十二月十六日
    彰城東字第二五六九號函覆本院：原告於本行0000-00-00000-0 帳戶中上開存款
    是由楊文山之0000-00-00000-0 帳戶中轉入字樣，並檢附傳票、存款憑條等影本
    為憑。復為被告所是認，堪信為真正。
(二)八十九年五月五日修正前民法第四百七十四條規定：稱消費借貸者，謂當事人一
    方移轉金錢或其他代替物之所有權於他方，而約定他方以種類、品質、數量相同
    之物返還之契約。是金錢消費借貸契約成立生效，除需有金錢交付之事實外，並
    需交付者與受領者間有成立消費借貸契約之意思表示合致。如受領者係與第三人
    間有成立消費借貸契約之意思表示合致，第三人再基於其與交付者間之法律關係
    ，指示交付者直接交付金錢予受領者，應認消費借貸契約存在於受領者與第三人
    之間，交付者僅係代第三人履行交付借款之義務，與受領者間尚不生任何契約關
    係。查被告丁○○抗辯其係向吳東炎借款，原告則係代吳東炎交付借款等語，有
    下列事證可憑，堪信為真正：
１、參諸被告丁○○提出台灣台北地方法院檢察署八十五年度偵字第一八九六七偵查
    卷宗影本：
    (1)原告於八十五年十一月二十八日提出之補充告訴理由狀陳述：楊文山假借其支
      票要軋票期之由向本人週轉等語。則原告自認該部分借貸契約與被告丁○○無
      涉。
    (2)八十六年三月二十七日訊問筆錄記載：陳士龍陳述：吳東炎、丁○○有說是丙
      種，吳東炎沒說資金來源。
    (3)八十五年十一月二十五日訊問筆錄記載：
      原告陳述：被告丁○○叫楊文山出面向我借一百六十五萬元軋支票。
      楊文山陳述：是丁○○向吳東炎借的。
    (4)八十六年三月二十四日訊問筆錄記載：原告陳述：被告未親自向伊借款，錢也
      是匯到楊文山戶頭，楊文山有出面向我借，但沒說是何人要借，只說要軋支票
      ，利息照算，沒有與被告見過面。
２、參諸被告丁○○提出同檢察署八十五年度偵字第一八九六七、一九九一七號偵查
    卷宗影本：
    (1)八十五年九月十九日訊問筆錄記載：
      原告陳述：伊是透過吳東炎介紹認識楊文山，．．，六月十三日就接到電話
        說要跟我調錢。
      楊文山陳述：我不認識原告，．．，我只將集保存摺等資料交給吳東炎，其
        中有被告己○○○之戶頭，有轉入一百六十五萬元。
      吳東炎陳述：六月十三日楊文山打電話跟原告調一百六十五萬元，六月十四
        日拿被告丙○○、戊○○、己○○○等三人之存摺、集保存摺、融資條、印
        章交給我說給我擔保，要我將錢轉入被告己○○○戶頭。
３、參諸被告丁○○提出同檢察署八十五年度偵字第二０一二一號偵查卷宗影本：
    八十五年九月二十一日訊問筆錄記載：原告陳述：楊文山以四人戶頭向我借錢軋
    票，沒有約定返還期間，以印鑑、存摺做擔保用。嗣改稱：被告丁○○透過楊文
    山來借的，前後不一。
４、本院調閱八十五年度重訴字第一四二二號民事訴訟事件卷宗：
    (1)八十五年十一月二十一日言詞辯論筆錄記載：楊文山陳述：存款條是我交給吳
      東炎，但是他存入何人戶頭，我無法干預。
    (2)八十五年十二月三日言詞辯論筆錄記載：吳東炎陳述：被告丁○○是透過楊文
      山來向我借錢的等語。則被告丁○○委請楊文山支付利息予吳東炎指定之原告
      帳戶，僅能認為原告係利益受領之第三人，尚難推斷被告丁○○與原告間發生
      借貸關係。
５、參諸被告丁○○提出同檢察署八十五年度偵字第一八九六七、一九九一七號、二
    ０一二一號偵查卷宗影本：
    (1)八十六年三月十七日訊問筆錄記載：
      原告陳述：楊文山出面借錢，說要軋支票一百六十五萬元，後來無法還錢，
        才拿被告丙○○、己○○○、戊○○戶頭給我擔保，七月四日再加被告乙○○的；知道戶頭是被告丁○○使用，係楊文山及吳東炎講的。
      吳東炎陳述：原告通知我楊文山向其調錢，楊文山叫我存入被告己○○○戶
        頭，再轉入楊文山戶頭。
      楊文山陳述：是被告丁○○與吳東炎間的金錢往來，好像是丙種墊款，被告
        丁○○有叫我轉利息給吳東炎，我不認識原告，吳東炎沒說錢是原告的。
    (2)原告致台灣高等法院檢察署之檢舉函記載：被告丁○○及楊文山自八十五年六
      月十四日起向伊借款買賣股票，截至八月三日止共借款七百四十五萬五千二百
      七十一元字樣。又與其主張不一。
６、參諸被告丁○○提出本院八十六年度易字第三七六四號刑事訴訟卷宗影本：
    (1)吳東炎於八十六年八月二十五日提出之答辯狀記載：係伊介紹原告與楊文山認
      識後，楊文山自行向原告借貸。
    (2)八十六年十一月十八日訊問筆錄記載：原告陳述：楊文山跟我聯絡借錢，付錢
      是透過吳東炎處理，楊文山用四個人戶頭做擔保跟我借錢。
７、參諸被告丁○○提出八十七年八月五日其與被告丙○○、吳東炎、楊文山之對話
    錄音譯本，吳東炎陳述：她（以下均指被告丁○○）拿你們那個東西來給我借錢
    ；她拿簿子來跟我借錢；她拿那個東西跟我借錢，我還有融資條；是她跟我借錢
    ，問題是她拿這麼多東西，她也有拿印章、存摺、融資條跟股票，我才有可能借
    她錢。
８、參諸被告丁○○提出八十七年八月十五日其與吳東炎、楊文山、大順公司之總經
    理、職員曹士剛、陳士龍、會計師黃志成、陳憶柔之對話錄音，顯示被告丁○○
    一開始對非糾紛當事人之原告及其妻在場甚表不滿，不欲繼續參與協調，經陳士
    龍安撫始入座。另有：
    (1)楊文山陳述：當初吳東炎跟張小姐要開始做丙之時，吳東炎出二成，張小姐出
      二成，我想先請教吳東炎，您對第一天的一百六十五萬元的看法，是融資開始
      了，還是單純的借貸？
    (2)吳東炎：講融資，單純借貸都可以；一開始．．等於她拿二百八十九萬多股票
      ，跟我借了一百六十五萬元；一開始她就拿這麼多的東西跟我借貸；我們不要
      講出去，做丙、什麼叫做丙，一般講三成七成．．開始你拿二百八十九萬的東
      西跟我借一百六十五萬，第二天你戶頭怎麼買賣我不管，我就是幫你轉了十三
      萬多，每天存摺轉；下單下幾個戶頭，那是她在下，楊文山在接的，我只負責
      轉錢．．妳少多少錢，我轉多少錢，妳多出多少錢，我都轉走，每天我和楊文
      山都是對日記帳．．我轉多少給妳，妳轉多少給我，接單不是我接的，缺錢時
      我存進去，多錢我領出來。
９、證人楊文山於本件證稱：伊在大順公司擔任吳東炎之助理營業員，被告丁○○委
    託伊墊款，由伊交取款條給吳東炎，至於吳東炎要交給誰，伊不知道；伊與被告
    丁○○於協調會中不認識原告；在協調會中被告丁○○說何以要找一位不相干之
    人，顯然甲○○是我們不認識之人；原告不認識被告丁○○，當時是吳東炎才認
    識被告丁○○，約六月十幾號被告丁○○委託我交己○○○、戊○○、丙○○之
    存摺、印章給吳東炎，有提到吳東炎要幫她墊款，之後又委託伊轉交被告乙○○
    之存摺、印章予吳東炎；伊曾受被告丁○○委託請我跟吳東炎結算墊款之利息，
    請我寫好取款條交給吳東炎，吳東炎要匯給誰，他自己登載，吳東炎交給丁○○
    之墊款來源不清楚等語。核與證人吳東炎證稱：楊文山存三次利息至原告帳戶，
    由伊於存款單記載原告帳戶，楊文山記載金額；八十五年六月十四日楊文山要軋
    一百六十五萬元票款，透過伊打電話向原告借款，原告要求擔保，由伊代原告匯
    上開款項至被告己○○○帳戶等語相符。
１０、證人吳東炎雖證稱：被告丁○○知道原告有錢，欲借錢買賣股票，楊文山問伊，
    伊表示要問原告，楊文山遂打電話問原告，原告表示由伊代為處理，但要提供擔
    保物，被告丁○○遂拿被告戊○○、丙○○、己○○○之存摺、印鑑給楊文山轉
    交伊，作為原告之擔保，八十五年七月四日再交付乙○○之存摺、印鑑給楊文山
    轉交伊供原告擔保，帳戶名義人並未使用各該帳戶云云。惟其與原告有至親關係
    ，所為有利於原告之證言本有偏頗之虞，且與其於上開刑事案件供述情節有所出
    入，顯難採信。
二、按代位權係債權人代行債務人之權利，故代行者與被代行者之間，必須有債權債
    務關係之存在，否則即無行使代位權之可言，最高法院四十九年度台上字第一二
    七四號著有判例。查原告主張其與被告丁○○間有系爭借貸契約存在云云不足憑
    採，其二者間無債權債務關係。則原告主張被告丁○○對其餘被告有信託物返還
    債權乙節縱然屬實，原告亦不得代位被告丁○○對其餘被告為終止信託契約之意
    思表示，進而代位行使信託物返還請求權。從而原告依民法第二百四十二條、第
    二百四十三條、第四百七十八條規定提起本訴，為無理由，不應准許。
三、兩造其餘攻擊、防禦方法於判決結果無礙，爰不一一審酌。
丙、原告聲請宣告假執行，因其訴遭駁回而失所附麗，應併予駁回。
丁、結論：原告之訴為無理由，依民事訴訟法第三百八十五條第一項前段、第七十八
    條，判決如主文。
中      華      民      國    八十九    年     十一     月    三十      日
                                            民事第三庭法      官  翁昭蓉
右為正本係照原本作成
如對本判決上訴，須於判決送達後廿日內向本院提出上訴狀
中      華      民      國    八十九    年     十一     月    三十      日
                                                      法院書記官  高菁菁


司法院資訊處製作；財團法人民間司法改革基金會備份。
